【裁判字號】    99,上易,123
【裁判日期】    990427
【裁判案由】    傷害
【裁判全文】
臺灣高等法院臺南分院刑事判決         99年度上易字第123號
上  訴  人
即  被  告  乙○○
            丙○○
上  一  人
選任辯護人  陳國瑞  律師
上列上訴人因傷害案件，不服臺灣嘉義地方法院98年度易字第
580號中華民國98年12月31日第一審判決（起訴案號：臺灣嘉義
地方法院檢察署98年度偵字第4208號），提起上訴，本院判決如
下：
    主  文
原判決關於被告丙○○部分撤銷。
丙○○犯傷害罪，處有期徒刑貳月，如易科罰金，以新臺幣壹仟
元折算壹日。扣案鐵管壹支沒收。
其餘上訴駁回。
    犯 罪 事 實
一、乙○○與黃嘉松（民國44年8月21日生，已於民國98年7月20
    日死亡）於98年3月2日下午3時許，各自駕車途經嘉義縣朴
    子市新庄里十之一號前，因二車側後視鏡不慎相互擦撞，而
    乙○○並未停車而繼續行駛，黃嘉松乃駕車將乙○○攔下質
    問，乙○○認擦撞輕微要求各自吸收損害，黃嘉松甚為不滿
    遂撥打電話請其子丙○○到場，乙○○害怕黃嘉松撥打電話
    叫人到場尋隙遂駕車離去並返回嘉義縣朴子市德家里46號住
    處，黃嘉松尾隨趕至，雙方發生激烈爭執、拉扯，拉扯中乙○○基於傷害他人身體之犯意，徒手揮擊黃嘉松，致其受到
    胸部挫傷、腹部挫傷、臉部挫傷合併口腔黏膜瘀傷等傷害。
    適黃嘉松之子丙○○趕至該處，見黃嘉松嘴角流血，遂基於
    傷害他人身體之犯意，持其所有、工作所用鐵管一支自乙○○背後方猛力揮擊乙○○右腿，致乙○○受到右側脛骨與腓
    骨幹閉鎖性骨折之傷害。丙○○則於犯罪未被有偵查權之公
    務員或機關發覺前，即向據報到場處理之嘉義縣警察局朴子
    分局警員甲○○表明係肇事而自首，並坦承犯行且提出其所
    有供犯本件傷害罪所用之鐵管一支扣案，進而接受裁判。
二、案經黃嘉松、乙○○訴由嘉義縣警察局朴子分局報請臺灣嘉
    義地方法院檢察署檢察官偵查起訴。
    理  由
壹、證據能力方面：
    按被告以外之人於審判外之陳述，雖不符刑事訴訟法第一百
    五十九條之一至第一百五十九條之四之規定，而經當事人於
    審判程序同意作為證據，法院審酌該言詞陳述或書面陳述作
    成時之情況，認為適當者，亦得為證據。當事人、代理人或
    辯護人於法院調查證據時，知有第一百五十九條第一項不得
    為證據之情形，而未於言詞辯論終結前聲明異議者，視為有
    前項之同意，刑事訴訟法第一百五十九條之五定有明文。查
    檢察官、被告乙○○、丙○○及其辯護人對卷附傳聞證據之
    證據能力，未於言詞辯論終結前聲明異議，且經本院於審理
    時逐一提示予被告二人及辯護人表示意見，本院審酌採納該
    等傳聞證據，尚無礙被告二人於程序上之彈劾詰問權利，而
    認上開傳聞證據合於刑事訴訟法第159條之5之規定，因而均
    具證據能力，合先敘明。
貳、
一、訊據被告乙○○固不否認於上開時、地與告訴人黃嘉松發生
    拉扯衝突之事實，然矢口否認有何傷害犯行，辯稱：伊僅有
    與告訴人黃嘉松發生拉扯，告訴人黃嘉松所受傷害伊不知如
    何造成；伊僅有持老虎鉗防衛云云。而被告丙○○亦不否認
    持鐵管毆擊告訴人乙○○成傷之事實，然矢口否認有何傷害
    犯意，辯稱：伊係因看其父已遭毆倒坐在地上，告訴人乙○○仍持老虎鉗正在毆打其父，伊始持鐵管欲嚇阻告訴人，不
    慎打到告訴人乙○○云云。
二、惟查：
  (一)被告乙○○與告訴人黃嘉松於98年3月2日下午3時許，各自
    駕車途經嘉義縣朴子市新庄里十之一號前，二車側後視鏡不
    慎相互擦撞，被告乙○○並未停車而繼續行駛。告訴人黃嘉
    松乃駕車將被告乙○○攔下質問，被告乙○○認擦撞輕微要
    求各自吸收損害，告訴人黃嘉松甚為不滿遂撥打電話請其子
    即同案被告丙○○到場，被告乙○○害怕告訴人黃嘉松撥打
    電話叫人到場尋隙遂駕車離去並返回嘉義縣朴子市德家里46
    號住處，告訴人黃嘉松尾隨趕至，雙方發生激烈爭執、拉扯
    等情，為被告乙○○於警詢時、偵查中及原審審理時均供承
    明確，核與證人即告訴人黃嘉松警詢時證述情節相符，並有
    雙方車損照片四幀（見警卷第18頁、第19頁）在卷可稽。是
    此部分事實至為明灼，均堪認定。而由被告乙○○與告訴人
    黃嘉松間係因擦撞而起糾紛，進而發生拉扯以觀，被告乙○○確有傷害告訴人之動機無訛。
  (二)按正當防衛必須對於現在不法之侵害始得為之，侵害業已過
    去，即無正當防衛可言。至彼此互毆，又必以一方初無傷人
    之行為，因排除對方不法之侵害而加以還擊，始得以正當防
    衛論。故侵害已過去後之報復行為，與無從分別何方為不法
    侵害之互毆行為，均不得主張防衛權，最高法院30年上字第
    1040號判例闡釋甚詳。被告乙○○就其與告訴人黃嘉松發生
    上開拉扯之情形，於警詢時供稱：「我到家後對方也趕到我
    家住處並下車抓住我胸衣，在拉扯間對方嘴角有受傷，該傷
    勢可能因拉扯而受傷不是我打他的…」（見警卷第5頁）等
    語，嗣於偵查時則供述：「黃嘉松也追到我家，抓住我的胸
    前的衣服，我們拉扯之間，黃嘉松的嘴角有受傷…」（見偵
    查卷第10頁）等語，從而於本案發生之際被告乙○○已與告
    訴人黃嘉松發生肢體衝突而互有拉扯之事實，堪以認定，揆
    諸前述，被告乙○○於此情形下自難主張其有何防衛權。
  (三)又證人即告訴人黃嘉松於警詢時指稱：伊遭被告乙○○毆打
    造成胸部挫傷、腹部挫傷，臉部挫傷合併口腔黏膜瘀傷（見
    警卷第10頁）等語，並有長庚紀念醫院診斷證明書（見警卷
    第17頁）及其急診病歷（見原審卷第93頁至第96頁）各乙份
    在卷可佐，且由告訴人黃嘉松所受「胸部挫傷、腹部挫傷、
    臉部挫傷合併口腔黏膜瘀傷」之傷勢以觀，若無外力刻意施
    加於告訴人黃嘉松之胸部、腹部及臉部，當不至於造成告訴
    人黃嘉松上開挫傷、瘀傷；又依前揭病歷記載告訴人於衝突
    發生當日下午4時27分許後即至醫院驗傷，距本案發生時間
    不遠，衡情其間應無再受其他外力傷害之可能，參以，案發
    當時僅有被告乙○○與告訴人黃嘉松發生拉扯衝突，案發當
    時亦無任何其他外力足以造成告訴人黃嘉松上開傷勢，且被
    告乙○○前揭供述亦自承其與告訴人黃嘉松發生拉扯後即見
    告訴人黃嘉松嘴角受傷，從而證人黃嘉松指稱其傷勢為被告
    乙○○所造成並非憑空杜撰，應係可採。堪認告訴人黃嘉松
    上開傷勢顯為被告乙○○拉扯間毆擊所造成無誤，至被告乙○○辯稱：伊僅有與告訴人黃嘉松發生拉扯，該傷勢並非伊
    造成云云空言否認，顯與客觀事實相違，並不足採。
三、
  (一)被告丙○○於接獲其父黃嘉松電話趕至嘉義縣朴子市德家里
    四十六號前，見其父黃嘉松嘴角流血，遂持其所有、工作所
    用鐵管一支自告訴人乙○○背後方猛力揮擊告訴人乙○○右
    腿，致乙○○受到右側脛骨與腓骨幹閉鎖性骨折之傷害等情
    ，為被告丙○○於原審審理時供承不諱，核與證人即告訴人
    乙○○於原審審理時結證情節相符，並有衛生署朴子醫院診
    斷證明書（見警卷第16頁）及其就診病歷（見偵查卷第50
    頁以下）各乙份在卷可稽，復有被告丙○○所持用鐵管一支
    扣案可佐。而告訴人乙○○所受上開骨折傷勢，係因遭外力
    其腿部後方介入所致，此據證人即朴子醫院骨科醫師范鴻濱
    於偵查中結證明確（見偵查卷第95頁），更徵被告丙○○係
    自告訴人乙○○後方持鐵管朝其腿部揮擊無誤；而由告訴人
    乙○○骨折嚴重情形以觀，亦足見被告丙○○用力之猛烈，
    顯係基於傷害故意朝告訴人乙○○腿部揮擊甚明。
  (二)被告丙○○辯稱：伊係因看其父已遭毆倒坐在地上，告訴人
    乙○○仍持老虎鉗正在毆打其父，始持鐵管欲嚇阻告訴人，
    不慎打到告訴人乙○○云云。惟查，按正當防衛必須對於現
    在不法之侵害始得為之，侵害業已過去，即無正當防衛可言
    ，參以，觀諸告訴人乙○○所持用之老虎鉗，其上並無任何
    血跡殘留，此有扣案物品照片二幀（見警卷第20頁）在卷可
    考，是被告丙○○或稱伊到場時見到其父黃嘉松已遭告訴人
    毆倒坐在地上，或係告訴人乙○○持老虎鉗毆擊其父云云，
    顯乏其據而與客觀事實不符，亦堪認當時並無任何現在不法
    之侵害情狀可言；揆諸上開說明，被告丙○○上開行為不得
    主張正當防衛甚明，是其上開辯詞，自不足據為有利認定之
    佐憑。
  (三)又如前述，被告丙○○到場之當時，並無任何現在不法之侵
    害情狀可言；亦徵被告丙○○上開傷害行為亦非基於義憤而
    為，從而被告另辯稱係基於義憤而為之傷害行為云云，亦無
    足採信。
四、綜上所述，本件事證明確，被告二人所辯均不足採，其等上
    開傷害犯行均堪認定，均應依法論科。
參、論罪科刑之理由
一、核被告二人所為，均係犯刑法第277條第1項之普通傷害罪。
二、被告丙○○肇事後，於嘉義縣警察局朴子分局員警甲○○前
    往現場處理時，在其犯行未為有偵查犯罪職權之公務員知悉
    前，當場主動向該員自首，承認為行為人而接受裁判等情，
    為被告自承在卷，亦為被告乙○○所不爭執，有本院筆錄附
    卷可稽（詳本院卷第63、64頁），足見被告係對未發覺之罪
    自首而接受裁判，爰依刑法第62條前段規定減輕其刑。至甲○○警員於偵查中及本院審理時雖供述：係乙○○告訴我是
    丙○○打斷他的腿時，我就已知道，不是丙○○主動告訴我
    的等情（偵查卷第31頁、本院卷第62頁），惟查，被告丙○○之情形應有自首之適用已如前述，是警員甲○○之證詞尚
    難逕為被告丙○○不利之認定，附此敘明。
肆、撤銷改判之理由（被告丙○○部分）
一、原審以被告丙○○罪証明確，因予論罪科刑，固非無見。然
    查本件如前述被告應有刑法第62條之適用，原判決未予適用
    ，尚有未洽。
二、被告以原審未予適用刑法第62條之規定減輕其刑為由，提起
    上訴，為有理由，自應由本院將原判決關於被告丙○○部分
    撤銷。爰審酌被告丙○○無前科之素行，其乃為高中畢業之
    智識程度，本件係因其趕赴現場後見其父嘴角受傷，始起意
    持鐵管毆擊告訴人乙○○腿部成傷之犯罪動機及犯罪手段，
    其造成告訴人乙○○受傷程度，以及被告尚未賠償告訴人之
    損害等一切情狀，量處如主文第2項所示之刑，並諭知易科
    罰金之折算標準，以資懲儆。又扣案鐵管1支，為被告丙○○所有，且係供本件犯罪所用之物，爰依刑法第38條第1項
    第2款宣告沒收。又被告肇事後迄今未得告訴人之囿恕，本
    院認不宜為緩刑之宣告，爰未依其請求為緩刑之諭知，併此
    敘明。
伍、維持原判之理由（被告乙○○部分）
    原審以被告乙○○犯行明確，因而依刑法第277條第1項、第
    41條第1項前段，刑法施行法第1條之1之規定，並審酌被告
    乙○○無前科之素行，其教育程度為初中畢業，其與告訴人
    黃嘉松因行車糾紛發生爭執而發生拉扯成傷之犯罪動機及犯
    罪手段，並衡酌被告乙○○造成告訴人黃嘉松受傷程度較輕
    ，迄未賠償告訴人之損害等一切情狀，量處被告拘役45日，
    並諭知易科罰金之折算標準，另敘明扣案老虎鉗一支，固為
    被告乙○○所有，然尚乏客觀跡證顯示被告乙○○係以該老
    虎鉗毆擊告訴人黃嘉松成傷，爰不予宣告沒收。本院經核原
    判決此部分認事用法俱無不合，量刑亦稱妥適，被告上訴意
    旨否認犯罪，並以上開情詞指摘原判決不當，並無可取，為
    無理由，應予駁回。又被告肇事後迄今尚未與告訴人和解而
    取得告訴人之囿恕，本院認不宜為緩刑之宣告，爰未依其請
    求為緩刑之諭知，附此敘明。
陸、論罪法條
一、刑事訴訟法第368條，第369條第1項前段、第364條、第299
    條第1項前段。
二、刑法第第277條第1項、第41條第1項前段、第62條、第38 條
    第1項第2款，刑法施行法第1條之1第1項、第2項前段。
本案經檢察官羅清溪到庭執行職務。
中    華    民    國    99    年     4    月    27    日
                  刑事第四庭    審判長法  官  吳志誠
                                      法  官  彭喜有
                                      法  官  羅心芳
以上正本證明與原本無異。
不得上訴。
                                      書記官  蔡振豐
中    華    民    國    99    年     4    月    27    日
附錄論罪科刑法條：
刑法第二百七十七條第一項：（普通傷害罪）
傷害人之身體或健康者，處 3 年以下有期徒刑、拘役或 1 千元
以下罰金。

司法院資訊處製作；財團法人民間司法改革基金會備份。
